ACORDAO-COMPLETO-2455592

ACÓRDÃO 4035/2021 ATA 7/2021 - SEGUNDA CÂMARA

VISTOS, relatados e discutidos estes autos que, nesta etapa processual, cuidam de monitoramento de determinação dirigida à Universidade Federal do Rio Grande do Norte por meio do Acórdão 10664/2015-TCU-Segunda Câmara para que cessasse os pagamentos irregulares da parcela relativa ao reajuste de 3,17% por perda remuneratória decorrente de erro no reajuste disciplinado nos arts. 28 e 29 da Lei 8.880/1994 (URV) a servidores daquela instituição e cientificasse os interessados acerca do teor daquela deliberação.
ACORDAM os Ministros do Tribunal de Contas da União, reunidos em sessão da 2ª Câmara, por unanimidade, ante as razões expostas pelo relator e com fundamento nos arts. 1º, inciso V, 39, inciso II, 26, 28 e 58, inciso IV, da Lei 8.443/1992 c/c o art. 214, inciso III, alínea "a", 243 e 262 do Regimento Interno, em:
9.1. rejeitar as razões de justificativa apresentadas por Miriam Dantas dos Santos;
9.2. aplicar a Miriam Dantas dos Santos multa de 5.000,00 (cinco mil reais) , a ser recolhida ao Tesouro Nacional, com incidência de encargos legais, calculados da data deste acórdão até a data do pagamento, se este for efetuado após o vencimento do prazo abaixo estipulado; 
9.3. fixar prazo de quinze dias, a contar da notificação, para comprovação, perante o Tribunal, do recolhimento da dívida acima imputada;
9.4. autorizar a cobrança judicial da dívida, caso não atendida a notificação;
9.5. autorizar o desconto integral ou parcelado da dívida na remuneração da responsável, observado o percentual mínimo estabelecido no art. 46 da Lei 8.112/1990;
9.6. autorizar o pagamento da dívida em até trinta e seis parcelas mensais consecutivas, caso venha a ser solicitado pela responsável antes do envio do processo para cobrança judicial;
9.7 fixar o vencimento da primeira parcela em quinze dias a contar do recebimento da notificação e o das demais a cada trinta dias, com incidência de encargos legais sobre o valor de cada parcela; 
9.8. alertar a responsável que a inadimplência de qualquer parcela acarretará vencimento antecipado do saldo devedor;
9.9. determinar à Universidade Federal do Rio Grande do Norte que, no prazo de 15 (quinze) dias, envie ao Tribunal comprovante da cessação do pagamento da parcela relativa à URV (3,17%) dos contracheques dos servidores aposentados Luzia Luzinete Pereira, Maria da Paz de Oliveira Costa, Maria da Paz Nunes de Medeiros, Ronald Lima de Gois e Vanilde Santiago de Oliveira, mediante o encaminhamento de informações circunstanciadas, documentadas e contemporaneamente contextualizadas, alertando-a de que o não atendimento a esta determinação poderá implicar na responsabilização solidária da autoridade competente;
9.10. restituir os autos à Sefip para monitoramento das medidas especificadas nos itens anteriores.

Monitoramento de determinação constante de acórdão que considerou ilegais atos de aposentadoria.

Segunda Câmara

Universidade Federal do Rio Grande do Norte.

3. Responsável: Mirian Dantas dos Santos (XXX.974.154-XX).

13.1. Ministros presentes: Bruno Dantas (Presidente), Augusto Nardes, Aroldo Cedraz, Raimundo Carreiro e Jorge Oliveira (Relator).
13.2. Ministro que não participou da votação: Bruno Dantas (Presidente)
13.3. Ministro-Substituto presente: Marcos Bemquerer Costa.

ACORDAO-COMPLETO-2525712

Acórdão 1081/2022 - Segunda Câmara

MIRIAN DANTAS DOS SANTOS

JORGE OLIVEIRA

Adoto como relatório a instrução elaborada na Secretaria de Fiscalização de Integridade de Atos e Pagamentos de Pessoal e de Benefícios Sociais (Sefip) , acolhida pelo corpo diretivo da unidade e pelo representante do Ministério Público junto ao TCU (MPTCU) :
"1. Trata-se de acompanhamento do cumprimento do Acórdão 10664/2015-TCU-Segunda Câmara, da relatoria da Ministra Ana Arraes (peça 10) que considerou ilegais os atos de aposentadoria dos interessados em epígrafe, em decorrência do pagamento indevido da parcela alusiva à URV (3,17%) . A deliberação foi proferida nos seguintes termos:
'9.1. considerar ilegais e negar registro aos atos de aposentadoria de Luzia Luzinete Pereira, Maria da Paz de Oliveira Costa, Maria da Paz Nunes de Medeiros, Ronald Lima de Gois e Vanilde Santiago de Oliveira;
9.2. dispensar a reposição das importâncias indevidamente recebidas de boa-fé pelos beneficiários dos atos considerados ilegais até a data da notificação desta deliberação à unidade jurisdicionada;
9.3. determinar à Universidade Federal do Rio Grande do Norte que:
9.3.1. cesse pagamentos decorrentes dos atos considerados ilegais no prazo de 15 (quinze) dias a contar da ciência desta deliberação, sob pena de ressarcimento das quantias pagas indevidamente e responsabilização solidária da autoridade competente;
9.3.2. comunique aos interessados a deliberação deste Tribunal e os alerte que o efeito suspensivo proveniente da eventual interposição de recursos junto ao TCU não os eximirá da devolução dos valores indevidamente recebidos após a notificação;
9.4. esclarecer à UFRN que as concessões consideradas ilegais poderão prosperar mediante emissão de novos atos, em que seja suprimida a irregularidade verificada, e sua remessa a esta Corte, para nova apreciação, no prazo de 30 (trinta) dias a contar da ciência desta deliberação; e 9.5. determinar à Sefip que monitore o cumprimento das medidas contidas nos itens anteriores e represente a este Tribunal, caso necessário.'
HISTÓRICO
2. O monitoramento inicial foi realizado na instrução da peça 22, que propôs ouvir em audiência a Sra. Miriam Dantas dos Santos, Pró-Reitora de Recursos Humanos da Universidade Federal do Rio Grande do Norte, para que apresente suas razões de justificativa para não ter excluído o pagamento da parcela relativa à URV (3,17%) dos contracheques dos aposentados Luzia Luzinete Pereira (CPF XXX.012.414-XX) , Maria da Paz de Oliveira Costa (CPF XXX.809.464-XX) , Maria da Paz Nunes de Medeiros (CPF XXX.584.504-XX) , Ronald Lima de Gois (CPF XXX.163.887-XX) e Vanilde Santiago de Oliveira (CPF XXX.727.744-XX) , bem como não ter comprovado ter-lhes dado ciência do Acórdão 10664/2015-TCU-Segunda Câmara.
3. A responsável respondeu à notificação de audiência feita no ofício da peça 33, mediante o expediente acostado à peça 36 com o seguinte teor:
' (...) informamos da impossibilidade técnica de excluir o índice dos 3,17% dos proventos dos servidores interessados LUZIA LUZINETE PEREIRA, MARIA DA PAZ DE OLIVEIRA COSTA, MARIA DA PAZ NUNES DE OLIVEIRA, RONALD LIMA DE GOIS e VANILDE SANTIAGO DE OLIVEIRA, pelos motivos a seguir informados. De fato, como se trata de ação judicial proferida nos autos da Ação Ordinária Coletiva n° 0003685-2520014058400, ajuizada pela Adurn, o referido índice é pago em folha de pagamento por meio do SICAJ (Código 13402) . Ocorre que o então Ministério do Planejamento, Desenvolvimento e Gestão (agora Ministério da Economia) implantou, desde meados do ano de 2016, o Módulo de Ações Judiciais do SIGEPE, determinando o recadastramento das ações judiciais, de modo que não é mais possível fazer alteração da decisão judicial no SICAJ, sendo necessário recadastrar a ação no SIGEPE. Todavia, especificamente quanto à ação SICAJ 13402, ainda não foi possível, até a presente data, efetuar o recadastramento no SICAJ, por problemas no sistema, conforme documento anexo. Informamos que estamos aguardando a finalização do recadastramento da referida ação pelo Ministério da Economia no SIGEPE, para que possamos solicitar a exclusão da rubrica em epígrafe. Esclarecemos, por fim, que à época do recebimento do aludido acórdão esta Pró-Reitoria de Gestão de Pessoas não utilizava o sistema de processo eletrônico para fins de controle, bem como não havia um setor responsável pelo acompanhamento das demandas de auditoria do Tribunal de Contas da União e Controladoria-Geral da União. Assim, considerando que não foram localizados os comprovantes de notificação à época expedida, expedimos nova notificação, conforme atestam os documentos anexos.'
EXAME TÉCNICO
4. Compulsando os documentos anexados pela responsável (peça 37) ao transliterado expediente, constatam-se telegramas (peça 37, p. 111-120) enviados em 21/06/2019 aos servidores listados no referido ofício de audiência desta Sefip, comunicando-lhes sobe Acórdão 10664/2015-TCU-Segunda Câmara. Também foi anexada cópia de uma tabela, denominada 'Ação Judicial', com informações gerais sobre a lide, seguida de uma lista com dezenas de servidores que supostamente seriam partes na ação (peça 37, p. 1-110) .
5. Embora a responsável logre comprovar que, após cerca de quase 4 (quatro) anos da prolação do referido acórdão, foram notificados os servidores, não se considera pertinente que sejam aceitas suas razões de justificativa por ter ficado patente que ela não envidou qualquer tipo de esforço para notificar à época os interessados. Observe-se que ficou consignado na instrução que propôs a audiência (peça 22) que:
'A UFRN tomou ciência do primeiro ofício informando sobre a prolação do acórdão sob monitoramento em 17/1/2016 (peça 14) e do segundo ofício de reiteração em 22/4/2016 (peça 18) . Todavia, uma vez que a Universidade não respondeu aos ofícios enviados por este TCU, não se tem notícia se os interessados foram notificados pela unidade jurisdicionada acerca do acórdão ora monitorado.' 
6. Ora, o ponto fulcral é que, conquanto tenha sido devidamente comunicada, a responsável não se dignou a responder ao ofício da Sefip, com os esclarecimentos pertinentes sobre a notificação dos servidores acerca da decisão do TCU. Somente nesta oportunidade, em face de audiência, é que a pró-reitora informa que o setor sob seu comando 'não utilizava o sistema de processo eletrônico para fins de controle, bem como não havia um setor responsável pelo acompanhamento das demandas de auditoria do Tribunal de Contas da União e Controladoria-Geral da União' e que 'não foram localizados os comprovantes de notificação à época expedida'. Em que pese o alegado de que a UFRN não tivesse, no ano de 2015, um setor responsável por atender as demandas do TCU e da CGU, o que causa grande espécie, a pró-reitora não apresenta qualquer justificativa plausível para que ela não tenha respondido ao ofício do TCU com o envio dos comprovantes de notificação aos servidores, que, conforme ela agora afirma, foram expedidos. Ora, se as notificações realmente foram expedidas, embora não mais localizadas, é de se inferir, por corolário lógico, que a responsável, em flagrante desídia administrativa, não se dignou em encaminhar, de pronto, tais comprovantes de notificação ao TCU, em respeito à notificação que lhe fora enviada e que foi devidamente recebida, como atestam os já mencionados ARs, acostados às peças 14 e 17. Assim sendo, suas razões de justificativa devem ser rejeitadas. 
7. Sobre a outra questão ensejadora da audiência, 'não ter excluído o pagamento da parcela relativa à URV (3,17%) dos contracheques dos aposentados', a responsável se justifica asseverando que encontrou problemas de ordem técnica e, nesta oportunidade, no intento de comprovar sua assertiva envia ao TCU um documento interno que não demonstra, de forma inexorável, a necessária verossimilhança entre o alegado e os fatos. Com efeito a mencionada anexada tabela, denominada 'Ação Judicial', com informações gerais sobre a lide, seguida de uma lista com dezenas de servidores que supostamente seriam partes na ação (peça 37, p. 1-110) , é deveras genérica, demonstrando, mais uma vez, que a pró-reitora não se digna a fornecer informações ao TCU de forma circunstanciada, documentada e contemporaneamente contextualizada, que espelhem a situação atual de cada um dos servidores relacionados no ofício do TCU, evitando o encaminhamento de documentos internos sem que, antes, seja feita a indicação e correlação direta e explícita para o caso dos interessados arrolados nos expedientes do Tribunal. Isso é o que seria de se esperar de uma gestora de uma instituição pública de ensino e pesquisa de nível superior, que, supostamente, exige alta qualificação técnica de seus servidores, mormente os de alto escalão. Ora, neste caso, o que se observa é uma desídia administrativa da responsável e até mesmo um certo descaso para com os comandos do TCU. Portanto, também para este ponto, suas razões de justificativa devem ser rejeitadas.
8. Destarte, as parcas justificativas que apresentou devem ser rejeitadas, sendo que restou configurado o descumprimento injustificado de ordem direta e inequívoca do Tribunal, irregularidade grave tipificada no art. 58, inciso IV, da Lei 8.443/1992, e, portanto, ex-vi do que dispõem os artigos 250 e 268 do Regimento Interno do TCU, deve ser aplicada multa à Miriam Dantas dos Santos.
9. Com o primeiro ponto da audiência não restou totalmente esclarecido, deve ser reiterada à entidade determinação para que envie ao TCU comprovante de exclusão do pagamento da parcela relativa à URV (3,17%) dos contracheques dos aposentados Luzia Luzinete Pereira (CPF XXX.012.414-XX) , Maria da Paz de Oliveira Costa (CPF XXX.809.464-XX) , Maria da Paz Nunes de Medeiros (CPF XXX.584.504-XX) , Ronald Lima de Gois (CPF XXX.163.887-XX) e Vanilde Santiago de Oliveira (CPF XXX.727.744-XX) , fornecendo as informações de forma circunstanciada, documentada e contemporaneamente contextualizada, que espelhem a situação atual de cada um dos referidos servidores, evitando o encaminhamento de documentos internos sem que, antes, seja feita a indicação e correlação direta e explícita para o caso de cada um dos interessados.
10. Por oportuno, cabe destacar que tal determinação faz-se necessária, ante a manutenção da pertinência das razões que a justificaram, bem como por estar ela consentânea com as orientações recentemente estabelecidas pelo TCU na Portaria Segegex 9/2020, que 'Disciplina, no âmbito da Secretaria-Geral de Controle Externo, a proposição das deliberações previstas na Resolução TCU 315/2020'. Nesta portaria, há orientação de que a determinação seja justificada por caracterização da situação como irregular, sendo, necessário impor medidas concretas e imediatas para prevenir ou corrigir a irregularidade, ou desfazer seus efeitos. E, além disso, que a finalidade da determinação seja essencialmente corretiva, como regra voltada a interromper uma irregularidade em curso ou a remover seus efeitos. Por corolário lógico, tais situações descritas no normativo da Segecex se amoldam ao caso aqui tratado.
CONCLUSÃO
11. Conforme exame acima, considera-se que o processo não se encontra pronto para ser arquivado, devendo ser feita determinação à UJ e aplicação de multa à gestora responsável, conforme acima proposto e justificado. 
PROPOSTA DE ENCAMINHAMENTO 
12. Em face do exposto, propõe-se: 
 a) com fundamento no art. 4º, inciso I, da Resolução TCU 315/2020, fazer determinação à Universidade Federal do Rio Grande do Norte (UFRN) , cujo cumprimento será verificado pelo TCU no âmbito deste autos, para que, no prazo de 15 (quinze) dias, envie ao Tribunal comprovante de exclusão do pagamento da parcela relativa à URV (3,17%) dos contracheques dos aposentados Luzia Luzinete Pereira (CPF XXX.012.414-XX) , Maria da Paz de Oliveira Costa (CPF XXX.809.464-XX) , Maria da Paz Nunes de Medeiros (CPF XXX.584.504-XX) , Ronald Lima de Gois (CPF XXX.163.887-XX) e Vanilde Santiago de Oliveira (CPF XXX.727.744-XX) , fornecendo as informações de forma circunstanciada, documentada e contemporaneamente contextualizada, que espelhem a situação atual de cada um dos referidos servidores, evitando o encaminhamento de documentos internos sem que, antes, seja feita a indicação e correlação direta e explícita para o caso de cada um dos interessados indicados; 
 b) com fundamento nos artigos 250, § 2º, e 268, inciso VII do Regimento Interno do TCU e no art. 58, inciso IV, da Lei 8.443/1992, rejeitar as razões de justificativa apresentadas por Miriam Dantas dos Santos (CPF XXX.974.154-XX) , em relação a não ter excluído o pagamento da parcela relativa à URV (3,17%) dos contracheques dos aposentados Luzia Luzinete Pereira (CPF XXX.012.414-XX) , Maria da Paz de Oliveira Costa (CPF XXX.809.464-XX) , Maria da Paz Nunes de Medeiros (CPF XXX.584.504-XX) , Ronald Lima de Gois (CPF XXX.163.887-XX) e Vanilde Santiago de Oliveira (CPF XXX.727.744-XX) , bem como não ter comprovado ter-lhes dado ciência do Acórdão 10664/2015-TCU-Segunda Câmara., aplicando-lhe multa."
É o Relatório.

não há.

Procurador Júlio Marcelo de Oliveira.

APOSENTADORIA (APOS)

Secretaria de Fiscalização de Integridade de Atos e Pagamentos de Pessoal e de Benefícios Sociais (Sefip).

Trata-se de monitoramento de determinação dirigida à Universidade Federal do Rio Grande do Norte por meio do Acórdão 10664/2015-TCU-Segunda Câmara para que cessasse os pagamentos irregulares da parcela relativa ao reajuste de 3,17% por perda remuneratória decorrente de erro no reajuste disciplinado nos arts. 28 e 29 da Lei 8.880/1994 (URV) a servidores daquela instituição e cientificasse os interessados acerca do teor daquela deliberação.
2.	Em setembro de 2018, a Secretaria de Fiscalização de Integridade de Atos e Pagamentos de Pessoal e de Benefícios Sociais (Sefip) verificou que a suspensão dos pagamentos ainda não havia ocorrido. Em consequência, foi promovida a audiência de Miriam Dantas dos Santos, Pró-Reitora de Recursos Humanos daquela Universidade.
3.	Em suas justificativas, a responsável alegou: (i) "a impossibilidade técnica de excluir o índice dos 3,217% dos proventos dos servidores", em decorrência de problemas relacionados aos sistemas informatizados em que são registrados os pagamentos oriundos de decisões judiciais; (ii) que não foram localizados os comprovantes de notificação expedidas aos interessados, motivo pelo qual foram expedidas novas notificações.
4.	A Sefip entendeu que as justificativas apresentadas são de caráter genérico e demonstram "até mesmo um certo descaso para com os comandos do TCU". Propôs sua rejeição, a aplicação de multa a Miriam Dantas dos Santos e a reiteração da determinação.
5.	O Ministério Público junto ao TCU (MPTCU) manifestou-se de acordo com a proposta da Sefip.
6.	Alinho-me aos pareceres.
7.	A responsável foi notificada do teor do Acórdão 10664/2015-TCU-Segunda Câmara em 18/1/2016. O expediente que lhe foi encaminhado dizia da necessidade de adoção de providências para cumprimento do aresto e solicitava o encaminhamento à Sefip do comprovante da ciência dos interessados. O prazo fixado para atendimento foi de 15 (quinze) dias e alertou-se para a possibilidade da aplicação de multa, em caso de descumprimento. 
8.	Miriam Dantas dos Santos, no entanto, permaneceu inerte. Sequer se dignou a enviar resposta ao ofício que lhe foi dirigido.
9.	As razões de justificativa por ela agora apresentadas não trazem elementos que confiram verossimilhança às suas afirmações: não foi enviado qualquer documento que demonstre sua intenção de dar cumprimento tempestivo à suspensão do pagamento das parcelas irregulares ou de que as notificações dos interessados tenham ocorrido antes da provocação agora efetuada pelo TCU. Da mesma forma, os hipotéticos óbices à cessação dos pagamentos irregulares não foram demonstrados.
10.	Aliás, a esse respeito, vale observar que, ainda que tais dificuldades existissem, não se prestariam a eximir a responsabilidade da Pró-Reitora de Recursos Humanos daquela Universidade perante este Tribunal. Na impossibilidade de cumprir a determinação que lhe foi dirigida, aquela dirigente deveria reportar o fato a esta Corte, à qual caberia, se fosse o caso, fazer a modulação dos efeitos do Acórdão 10664/2015-TCU-Segunda Câmara.
	Ante todo o exposto, VOTO no sentido de que o Tribunal adote a minuta de deliberação que ora submeto à apreciação deste Colegiado.
TCU, Sala das Sessões Ministro Luciano Brandão Alves de Souza, em 16 de março de 2021.
JORGE OLIVEIRA 
Relator